【裁判字號】    98,簡上,44
【裁判日期】    980506
【裁判案由】    拆屋還地
【裁判全文】
臺灣臺北地方法院民事判決              98年度簡上字第44號
上  訴  人  乙○
被上訴人    甲○○
訴訟代理人  黃觀榮律師
上列上列當事人間請求拆屋還地事件，上訴人對於中華民國97年
9月18日臺灣臺北地方法院新店簡易庭97年度店簡字第1029號第
一審判決提起上訴，本院於98年4月22日言詞辯論終結，判決如
下：
    主  文
原判決第二項關於命上訴人給付超過新台幣貳仟玖佰玖拾柒元，
並自民國九十七年二月二十一日起至返還前開土地之日止，按月
給付被上訴人新台幣壹佰貳拾玖元部分，及該部分假執行之宣告
，暨訴訟費用之裁判均廢棄。
上開廢棄部份，被上訴人在第一審之訴及假執行之聲請均駁回。
上訴人其餘上訴駁回。
第一、二審訴訟費用由上訴人負擔。
    事實及理由
一、被上訴人起訴主張：坐落臺北縣深坑鄉○○○段新埤內小段
    第8地號土地（下稱系爭土地）為被上訴人所有，詎上訴人
    所有坐落同小段第51地號土地上門牌號碼臺北縣深坑鄉○○
    路68 號之建物（下稱系爭建物）越界占用系爭土地，上訴
    人並無合法占有權源顯已妨礙被上訴人所有權行使，被上訴
    人自得請求被告拆除越界建物。又上訴人無權占用系爭土地
    享有相當於租金之利益，併為請求上訴人給付自民國95年2
    月21日至97年2月20日止共計二年租金新臺幣（下同）5,158
    元（208元×124平方公尺×10%×2年，元以下四捨五入），
    為此依民法第767條、第179條規定提起本件訴訟。
二、上訴人則辯以：
  (一)系爭土地係上訴人先母黃昌等四人於63年間與訴外人宮醒華
    訂立買賣契約，因買方興建社區倒閉任其荒廢，於70年間深
    坑鄉公所在附近傾倒垃圾、廢土，又於85年9 月20日鄉公所
    興建違規拖吊停車場整地工程大量傾倒廢土。宮醒華與被告
    等人於82年11月4 日就包括系爭土地之24筆土地成立訴訟上
    和解，惟宮醒華不依約履行，經被告多次催告無效後，為了
    保護系爭土地與相鄰土地之耕作物及被告本身權益，被告於
    84年間將父母遺留下來的廢棄屋加以整建，舉家遷入系爭建
    物使用迄今。92年間原告委任律師發函表示欲將土地出售與
    訴外人張名君等五人，而非原告，又拒絕與被告協商土地價
    款與給付訴訟報酬費即強行將系爭土地過戶至其子即原告名
    下，土地迄今尚未點交。原告委任律師處分土地過程多重標
    準，導致被告權益遭受重大損害，且和解筆錄第5 點已約定
    其餘請求拋棄，並未約定地上建物如何處置。系爭建物坐落
    系爭土地上已是陳年既成事實，二十年來共有人均無異議，
    棄之不管任其荒廢，且建物係坐落在被告共有持分土地上並
    非無權占有，自無妨害原告所有權行使。
三、本件原審對於被上訴人之請求，判決上訴人一部勝訴、一部
    敗訴，上訴人聲明不服，求為(一)原判決不利於上訴人部份廢
    棄。(二)前開廢棄部份，被上訴人在第一審之訴駁回。被上訴
    人則求為判決：駁回上訴。
四、兩造不爭執之事實及本件爭點
  (一)坐落臺北縣深坑鄉○○○段新埤內小段第8 地號土地（下稱
    系爭土地）原為上訴人之母黃昌及黃專、黃雙、潘罔市有共
    有，於63年間與宮醒華訂立買賣契約，宮醒華與上訴人乙○
    、王黃紗、潘石仲、羅潘金、陳潘寶玉於82年11月4 日在高
    等法院82年度重上更（二）字第59號請求所有權移轉登記上
    述事件，就包括系爭土地在內之24筆土地成立訴訟上和解：
    1.兩造於63年1 月13日就爭訟土地成立之買賣契約，宮醒華
      尚未給付地主黃專、黃雙、黃昌（）、潘罔市（）各
      148,957 元尾款，宮醒華同意以爭訟土地將來售價二成，
      按乙○等持分比例分配給付之。
    2.上項土地授權宮醒華出售，惟於尋得買主時，應通知乙○
      等，乙○等得於1 個月內尋求較高價出售，逾期視為同意
      官醒華所出售之價格。
    3.宮醒華給付二成土地價款同時，乙○等應辦理土地移轉登
      記予宮醒華所指定有自耕能力之第三人。
    4.宮醒華願給付乙○等150 萬元作為遺產稅等及土地補償費
      等之補償。
    5.宮醒華其餘請求拋棄。
  (二)上訴人於84年整建門牌號碼臺北縣深坑鄉○○路68號之建物
    ，系爭建物占用系爭土地如複丈成果圖所示A 部分、面積12
    4平方公尺。被上訴人於95年2月21日取得系爭土地所有權全
    部。
  (三)本件爭點為上訴人占用系爭土地是否有合法權源以及被上訴
    人請求相當於租金之不當得利以若干為適當？
五、得心證之理由
  (一)按以無權占有為原因，請求返還所有物之訴，被告對原告就
    其物有所有權存在之事實無爭執，而僅以非無權占有為抗辯
    者，原告於被告無權占有之事實，無舉證責任。被告應就其
    取得占有，係有正當權源之事實證明之。如不能證明，則應
    認原告之請求為有理由，此有最高法院72年度台上字第1552
    號判決可資參照。原告主張被告係無權占有系爭土地使用乙
    節，業據被告以前開情詞置辯，則被告自應就其確有合法取
    得系爭土地占有權乙節舉證證明之。經查系爭土地於63年1
    月13日因買賣已為訴外人宮醒華所有，然未辦理所有權登記
    。訴外人宮醒華於78年間向上訴人等請求所有權移轉登記事
    件，因訴外人宮醒華尚有部分尾款未付，後於82年11月4日
    以臺灣高等法院（下稱高院）82年度重上更(二)字第59號和解
    ，約定宮醒華以系爭土地將來售價二成給付予上訴人之同時
    ，上訴人等即應辦理土地豋記移轉予訴外人宮醒華所指定有
    自耕能力之第三人 (買主)。次查本件和解契約並未約定履
    行期間，訴外人宮醒華於92 年間確實已找到買主，並將該
    事實以存證信函通知上訴人，有上訴人所提存證信函在卷可
    憑 (見原審卷第41頁)。訴外人宮醒華屢次通知上訴人領取
    依和解契約所應付之土地價款，然上訴人均未領取，故訴外
    人宮醒華已於94年2月21 日以94年度存字第712號提存書依
    和解筆錄內容，將系爭應付土地價款提存，有被上訴人所提
    提存書一紙在卷可按，且為兩造所不爭執，是上訴人辯稱因
    訴外人遲未給付依和解筆錄所應付價款，故佔建系爭土地係
    有正當權源，並不可採。再者依據民法第770條規定，占有
    他人之土地，固得主張依時效取得所有權，惟因時效取得所
    有權登記請求權者，不過有此請求權而已，在未依法登記為
    所有權人以前，仍不得據以對抗土地所有人。縱已具備時效
    取得所有權之要件，倘係在土地所有權人依民法第767條規
    定提起訴訟後，始向管轄地政機關聲請登記者，受訴法院毋
    庸就占有人是否具備時效取得地上權登記之要件，為實體上
    裁判。本件上訴人雖辯稱其已因時效取得所有權而得登記為
    所有權人，宮醒華已喪失所有權等語云云。惟查被上訴人已
    於上訴人登記為所有權人前取得合法權源，上訴人則尚未為
    任何聲請登記之行為，是上訴人以此辯稱其佔有土地有合法
    權源，亦不可採。況被上訴人係於95年2月21日始經由買賣
    而取得系爭土地所有權全部，上訴人並不能證明其得以與訴
    外人之事由而對抗被上訴人。上訴人所辯，均不能證明其佔
    有被上訴人所有系爭土地係屬有合法正當權源。
  (二)次按無法律上原因而受利益，致他人受損害者，應返還其利
    益，但依其利益之性質或其他情形不能返還者，應償還其價
    額，民法第179條前段、第181條後段分別定有明文。又無權
    佔有他人土地，可能獲得相當於租金之利益，為社會通常之
    觀念（最高法院61年臺上字第1695號判例意旨參照）。上訴
    人無權占有系爭土地如原判決附圖所示編號A部分面積124平
    方公尺之土地，業如前述，被上訴人自得依不當得利之規定
    ，向上訴人請求相當於租金之不當得利。又按「城市地方房
    屋之租金，以不超過土地及其建築物申報總價額年息百分之
    十為限」，「土地法第九十七條所謂土地及建築物之總價額
    ，土地價額依法定地價，建築物價額依該管直轄巿或縣（市
    ）地政機關估定之價額」，土地法第97條第1項、土地法施
    行法第25條分別定有明文。而法定地價，依土地法第148條
    規定，係為土地所有人依該法規定所申報之地價，倘土地所
    有權人聲請登記而不同時申報地價者，以標準地價為法定地
    價，所謂標準地價，即由該管市縣地政機關依土地法第152
    條或第160條公告之地價，而土地所有權人未於公告期間申
    報地價者，以公告地價百分之八十為其申報地價，平均地權
    條例第16條定有明文。故土地法第97條所謂之申報價額，即
    指該土地之申報地價而言。至所謂年息百分之十為限，乃指
    基地租金之最高限額而言，並非必須照申報價額年息百分之
    十計算之，且尚須斟酌基地之位置，工商繁榮程度、使用人
    利用基地之經濟價值、所受利益，彼等關係及社會感情等情
    事，以為決定。查系爭土地，地目田，使用地類別為農牧用
    地，95年1月之公告地價為每平方公尺為240元 (換算申報地
    價為192元)，96年1月之申報地價為每平方公尺208元，有土
    地登記謄本在卷足憑。爰審酌系爭土地上除系爭建物外，雜
    草叢生，旁邊並無其他建物，系爭建物為鐵皮一層建物，並
    未直接毗鄰臺北縣深坑鄉○○路60巷道路，須經小路方可進
    入系爭建物，尚非繁華，有原審勘驗照片6幀足憑，認為被
    上訴人所得請求相當於租金利益之不當得利或損害賠償，以
    系爭土地之申報總價額年息百分之6計算為適當。查系爭土
    地95年2月21日起至95年12月31日止之申報地價為公告地價
    240元之百分之八十即192元 (240×80%＝192)(見本院卷附
    台北縣深坑鄉○○○段新埤內小段0000-0000地號)、96年1
    月間之申報地價為208元 (見原審卷第7頁)，上訴人占用之
    面積為124平方公尺 (見原審卷附台北縣新店地政事務所土
    地複丈成果圖)，則被上訴人主張上訴人就其占用部分，自
    97年2月21日起每月應給付相當於土地應有部分租金之不當
    得利，應在129元（208×124×6﹪÷12＝129元，元以下四
    捨五入）之範圍內為合理正當。另被上訴人依不當得利之法
    律關係，請求上訴人給付回溯95年2月21起至97年2月20日共
    2年之利益為2,997元（計算式：129元×124×6%×10 個月
    又11日＝1,234元，及208元×124×6%×13個月又20日＝
    1,763元，元以下四捨五入，合計為2,997元），另自97年2
    月21日起至返還系爭土地之日止，按月給付174元計算之金
    額，為有理由。
六、綜上所述，本件被上訴人依據所有物返還及不當得利損害賠
    償請求權，請求上訴人應將被上訴人所有坐落臺北縣深坑鄉
    ○○○段新埤內小段第八地號土地上如附圖所示編號Ａ部分
    、面積一二四平方公尺之鐵皮屋拆除後，將土地返還於被上
    訴人，並給付被上訴人2,997元，及自97年2月21日起至返還
    前開土地之日止，按月給付被上訴人129元，為有理由；其
    逾此範圍之請求為無理由，不應准許。原審就上開不應准許
    部分，所為上訴人敗訴之判決，自有未洽，上訴意旨指摘原
    判決此部份不當，求予廢棄改判，其上訴理由雖不可採，但
    原審為損害賠償金之計算，既有違誤，應認此部份上訴為有
    理由，應予准許；就上開應予准許部分，所為上訴人敗訴之
    判決，核無違誤，上訴意旨指摘原判決此部分為不當，併求
    予廢棄改判，為無理由，應予駁回。
七、至兩造其餘之攻擊或防禦方法及未經援用或進行調查之證據
    ，經本院斟酌後，認為均不足以影響本判決之結果，自無予
    以調查或逐一詳予論駁之必要。附此敘明。
八、據上論結，本件上訴為一部有理由，一部無理由，依民事訴
    訟法第450條、第449條第1項、第79條，判決如主文。
中    華    民    國    98    年    5     月    6     日
                 民事第五庭    審判長法  官  薛中興
                                     法  官  陳文正
                                     法  官  熊誦梅
本判決不得上訴
中    華    民    國    98    年    5     月    6     日
                                     書記官  董美妙


司法院資訊處製作；財團法人民間司法改革基金會備份。
